臺灣臺南地方法院刑事判決　　　　　　　 96年度訴字第893號
公　訴　人　臺灣臺南地方法院檢察署檢察官
被　　　告　乙○○
指定辯護人　李慧千律師
上列被告因家暴殺人未遂案件，經檢察官提起公訴（九十六年度
偵字第七九九一號），本院判決如下：
    主  文
乙○○無罪，應令入相當處所，施以監護參年陸月。
    事  實
一、公訴意旨略以：被告乙○○患有慢性妄想型精神分裂症，民
    國九十六年五月十八日二十時二十五分許，被告與其妹葉冠
    霖在臺南縣新化鎮唪口里唪口一六三之十四號住處發生口角
    ，而見其兄丁○○迎面走至該處門口時，以手指向丁○○陳
    稱「就是你，就是你」等語，丁○○見被告情緒已近失控，
    即對被告喝斥「你在瘋什麼？」，並向被告摑掌，被告竟萌
    生殺害丁○○之犯意，右手自褲子之右後口袋取出鋼製折疊
    式瑞士刀一把（非屬槍砲彈藥刀械管制條例所指之刀，下稱
    本件瑞士刀）剌向丁○○，被告之母丙○○○見狀雖上前阻
    止（被告乙○○不慎劃傷丙○○○之右手手臂而涉犯過失傷
    害部分，業據丙○○○撤回告訴而獲不起訴處分），被告仍
    未收手，如發狂一般衝向丁○○，將丁○○壓倒在地，並手
    持本件瑞士刀剌向丁○○之左胸部，導致丁○○因而受有左
    側胸壁撕裂傷、左上肺葉撕裂傷、左側血胸、低血容性休克
    ，左上肢撕裂傷及右上肢撕裂傷等足以致人於死之傷害，嗣
    經警在現場壓制被告並扣得本件瑞士刀，且將丁○○送醫急
    救，始未發生死亡之結果，故認被告涉犯刑法第二百七十一
    條第二項、第一項之殺人未遂罪等語。
二、查財團法人臺灣省私立高雄仁愛之家附設慈惠醫院（下稱慈
    惠醫院）九十六年十月二十五日九十六附慈精字第０九六三
    一五六號函附之精神鑑定書（見審卷第七十至八十頁），雖
    為被告以外之人於審判外之書面陳述，然慈惠醫院係依刑事
    訴訟法第二百零八條第一項準用同法第二百零六條第一項規
    定，受本院囑託進行鑑定而出具之書面鑑定報告，屬於同法
    第一百五十九條第一項所指法律有規定得作為證據之情形，
    故上開精神鑑定書，得為證據。又按被告以外之人於偵查中
    向檢察官所為之陳述，除顯有不可信之情況者外，得為證據
    ，刑事訴訟法第一百五十九條之一第二項定有明文，丁○○
    、丙○○○及葉冠霖於偵查中向檢察官所為之具結陳述，係
    被告以外之人於偵查中向檢察官所為之陳述，且未見有何顯
    不可信之情況，依上開規定，得為證據。再者丁○○、丙○○○、葉冠霖、葉震垣及劉富源之警詢，以及丁○○之財團
    法人奇美醫院（下稱奇美醫院）九十六年五月十九日開立之
    診斷證明書、被告之奇美醫院九十六年五月二十二日開立之
    診斷證明書以及同醫院九十六年七月二日（九六）奇醫字第
    二九八０號函附之法院專用病情摘要，檢察官、被告及辯護
    人於本院調查證據時，均知曉為審判外之言詞及書面陳述，
    且至言詞辯論終結前均未聲明異議，本院審酌上開言詞及書
    面陳述作成之情況，認為適當，故依刑事訴訟法第一百五十
    九條之五第二項規定，得為證據。再者傳聞法則係對於被告
    以外之人於審判外之言詞或書面陳述，亦即針對被告以外之
    人於審判外以言詞或書面所為之供述證據而為之規範，卷附
    刑案現場相片八張，係以科學、機械之方式，對於所拍攝內
    容所為忠實且正確之記錄，性質上並非供述證據，應無刑事
    訴訟法第一百五十九條第一項規定之適用。
二、訊據被告堅詞否認犯行，並辯稱：係他人持本件瑞士刀剌擊
    丁○○之左胸部，導致丁○○受傷，並非我所為云云，經查
    ：
  (一)證人丁○○迭於警詢、偵訊及審理中陳稱：我於九十六年五
    月十八日二十時二十分許，接獲葉冠霖來電表示被告不知何
    原因找其理論而生爭執，我告知葉冠霖報警，並返回臺南縣
    新化鎮唪口里唪口一六三之十四號住處了解，我於同日二十
    時二十五分許剛回到住處，被告開門出來，當我的面用手指
    著我說「就是你、就是你」，我就對其說「你在瘋什麼」，
    並用手摑被告一耳光，被告變得很生氣而大聲咆嘯，我就退
    到上址前方馬路上，被告撲衝向我，與我拉扯並將我壓在地
    上，其並瞬間抽出藏於褲袋內之本件瑞士刀刺向我身體，我
    見被告衝過來時，曾舉起右手欲格擋，但仍遭被告一刀同時
    劃破左上肢、右上肢並刺進我的左胸膛等語（見偵卷第二一
    頁、三三至三六頁，審卷第一０三至一０四頁），證人丙○○○迭於警詢、偵訊及審理中證稱：被告在臺南縣新化鎮唪
    口里唪口一六三之十四號住處前，問葉冠霖有無傳簡訊予丁○○，而與葉冠霖發生口角，葉冠霖就請丁○○返回住處處
    理，丁○○返抵住處門口，問被告發生什麼事，被告講一些
    不正常的話，並大聲咆嘯，丁○○用手摑被告之臉，並斥責
    被告在瘋什麼，被告就與丁○○在住處門口前方雙手拉扯，
    我看到被告突然手上出現一個東西，手部亂掃亂揮，我上前
    要勸阻拉開，就遭被告手上持之本件瑞士刀割傷我之手部，
    而丁○○遭被告持該刀刺傷左胸膛等語（見警卷第四之一至
    四之二頁，偵卷第二一頁，審卷第一０八至一０九頁），證
    人葉冠霖迭於警詢及偵訊中證稱：被告質疑我傳簡訊予丁○○，遭我否認而發生爭吵，我即電話通知丁○○並報警，警
    方到場處理時，丁○○剛好返家，見狀對被告說「你在瘋什
    麼」並朝被告之臉摑掌，被告即與丁○○拉扯，丙○○○上
    前勸架想拉開渠二人，此時被告以右手從褲子右後方口袋取
    出本件瑞士刀砍向丁○○，劃傷往前攔阻之丙○○○之右手
    臂，被告並與丁○○扭打，而將丁○○壓倒在地後，右手持
    上開瑞士刀往丁○○左胸部直刺下去，丁○○之胸部遂大量
    出血，我夫劉富源、一名警員及一名鄰居見狀即上前將被告
    壓倒在地等語（見警卷第三之二至三之三頁，偵卷第二一至
    二二頁），而證人即被告之父葉震垣於警詢中陳稱：九十六
    年五月十八日二十時二十五分許在臺南縣新化鎮唪口里唪口
    一六三之十四號前方道路，丁○○從外面回家看到被告，就
    出手打被告臉部，說「你在瘋什麼」，被告就從褲子口袋取
    出本件瑞士刀刺丁○○之左胸部成傷等語（見警卷第五之二
    頁），且證人即葉冠霖之夫劉富源亦於警詢中陳稱：係被告
    以右手持本件瑞士刀朝丁○○之胸部刺去成傷等語至明（見
    警卷第六之一至六之二頁）；再者丁○○因遭本件瑞士刀朝
    其左胸部刺擊，導致受有左側胸壁撕裂傷、左上肺葉撕裂傷
    、左側血胸、低血容性休克，左上肢撕裂傷及右上肢撕裂傷
    等傷勢，有奇美醫院九十六年五月十九日開立之診斷證明書
    一份及刑案現場相片八張可稽（見警卷第十二之一、十五之
    一至十五之四頁），並有本件瑞士刀扣案為證。則被告持本
    件瑞士刀刺擊丁○○之左胸部，致丁○○因而受有左側胸壁
    撕裂傷、左上肺葉撕裂傷、左側血胸、低血容性休克，左上
    肢撕裂傷及右上肢撕裂傷等傷之情，足堪確認。
  (二)上揭被告用於刺擊丁○○之本件瑞士刀，係整支不銹鋼鋼鐵
    材質、刀柄設有木頭護手之折疊刀，刀身開展後，刀刃最前
    端至刀柄尾端約長二十四公分，刀刃處約長十一公分，刀刃
    開鋒且前端銳利，有本院九十六年十一月二十九日勘驗筆錄
    及相片一張可稽（見審理卷第一一四頁、第一一五頁、第一
    二二頁），是本件瑞士刀係鋼鐵製質地堅硬，且刀刃處長達
    約十一公分，又十分鋒利尖銳，對人體具有相當之殺傷力；
    再者人體之胸部係肺臟、心臟等重要器官之所在，在該等重
    要器官四週亦遍佈靜脈、主動脈等維持人體生命之重要血管
    ，屬人之要害部位，如持尖銳之刀具朝該處刺擊，將極易因
    刺破重要器官或重要血管，而造成死亡之結果，此應為一般
    人所認知之事實，且丁○○遭被告持刀刺擊而於九十六年五
    月十八日送醫急救之時，經檢查發現左胸有一處長約二十公
    分之刀傷，且深及左肺造成該處約五公分之穿刺傷合併大量
    出血，當時呈低血壓，經緊急手術修補傷口、縫合肺臟、接
    合肌肉，因傷口極深，如無即時救治，必有生命之危險，有
    奇美醫院九十六年七月二日（九六）奇醫字第二九八０號函
    附之法院專用病情摘要一份可憑（見偵卷第三十至三一頁）
    ，可見被告持刀刺擊丁○○之力道，應十分猛烈達刺穿肺臟
    ，而足以造成丁○○大量出血而臻死亡之程度。
  (三)綜上所述，被告手持鋒利尖銳而足以對人體造成強大殺傷力
    之本件瑞士刀，直接朝丁○○胸部之要害處猛力刺擊，並刺
    穿肺臟而致丁○○陷於生命極其危急之狀態，該兇狠之加害
    行為顯已達足以致命之程度，則被告欲置丁○○於死之殺人
    犯意，昭然若揭，其所辯云云，並無可採。
三、按行為時因精神障礙或其他心智缺陷，至不能辯識其行為違
    法或欠缺依其辯識而行為之能力者，不罰，刑法第十九條第
    一項定有明文。又不能證明被告犯罪或其行為不罰者，應諭
    知無罪之判決，刑事訴訟法第三百零一條第一項立有規定。
    經查：
  (一)被告罹有慢性妄想型精神分裂症，有被告之奇美醫院九十六
    年五月二十二日開立之診斷證明書一份可參（見偵卷第二四
    頁），且丁○○除於審理中證稱：被告從八十四年、八十五
    年開始，即有出現不認識家人之精神狀況，且因被告有時候
    說有人想陷害他，其想要報復，我們怕發生危險，就會把家
    裡的刀子藏起來，被告只有一次經丙○○○帶至奇美醫院接
    受精神方面之治療等語，而丙○○○除於審理中證稱：被告
    從退伍後二、三年開始，情緒不好時就突然講一些如爺爺、
    舅舅都是假的之類莫名其妙的話，把我們當陌生人看，臉色
    會很兇惡，我覺得被告之精神狀態很奇怪，就把家裡的刀子
    藏起來，怕其會拿刀子傷人，之前曾帶被告至奇美醫院就醫
    ，但因經濟不好，所以未持續等語外，丁○○於審理中尚稱
    ：葉冠霖於電話中表示被告語無倫次，希望我回住處了解一
    下，勸被告不要無理取鬧，我於九十六年五月十八日二十時
    二十五分許剛回到住處，被告開門出來，我發現其異常，好
    像突然不認識我，其並當我的面用手指著我說「就是你、就
    是你」，我就對其說「你在瘋什麼」，並用手摑其一耳光，
    其變得很生氣而大聲咆嘯，事發當時我覺得被告已經瘋狂異
    常等語，且丙○○○亦於審理中稱：丁○○從外面返至住處
    門口，問被告發生何事，被告就講一些不正常的話，大聲咆
    嘯，可能是精神症狀發作，丁○○並摑被告一耳光，渠二人
    就開始拉扯等語（上開丁○○、丙○○○之證述，見審卷第
    一０三至一０五頁、一０八至一一０頁）。
  (二)再者本院針對被告為本件犯行時之精神狀態，送請慈惠醫院
    進行鑑定，而認：
    (1)依被告之家族史及個人生活史以及個人發展與社會分析，
      在家庭關係部分，被告成長於父母關係和睦之完整家庭，
      被告之父雖管教嚴格，且被告之兄工作在外，與被告互動
      不多，但家人間未有嚴重之衝突發生，家庭互動關係尚稱
      良好；在工作經歷部分，被告自國中畢業後即進入職場，
      但因持續度不佳，更換工作頻繁，對於未來再進入職場，
      其調週及工作能力有待評估，人際關係部份，被告自發病
      後人際關係即呈現疏離狀況，缺乏社交互動，整體而言，
      被告之社會功能為中下程度。
    (2)依一般犯罪疾病及精神疾病史，被告身體健康情形正常，
      未罹患過重大生理上之疾病，亦無車禍腦傷病史。國中畢
      業後即有飲酒習慣，以啤酒為主，頻率及數量不一，但未
      達酗酒之程度。無使用安非他命等毒品之經驗。被告在當
      兵退伍後開始出現症狀，最先係說話不正常，愈來愈嚴重
      ，認為一切都是假的，有傻笑、自言自語、怪異行為、帶
      刀自我防衛，無病識感，拒絕就醫，只在奇美醫院看過一
      次，全家刀子都要收藏。
    (3)依對被告進行之心理衡鑑，測得被告之智商為中下智力水
      準，分析其對問題之回答，發現被告之抽象思考、整合組
      織、理解判斷、社會成熟度及對現實之覺察能力都表現不
      佳，依據被告國中畢業且工作經歷一直不持久與不穩定的
      狀況，顯示被告目前之認知功能有輕度退化；再從被告在
      「人際行為量表」上之結果顯示，被告在人際互動上傾向
      忽視他人權利，且不會避免衝突情境，加上個性較害羞且
      缺乏自信，無足夠處理問題之知識與技巧，故在遇到衝突
      時，不僅會直接表達不滿，並容易與他人發生直接肢體衝
      突，出現攻擊性行為的機率達百分之六十八；再從羅夏克
      投射測驗結果，被告之知覺正確性雖未達精神病組型及顯
      著偏離常態的程度，但其在轉譯訊息時過分注重個人獨特
      性，都以自我內在標準為決策依據，容易簡化與窄化刺激
      中之重要線索或單位，而忽略對現實環境之合理評估，因
      此無法做出適當之判斷與決策，加上其思考形式相當僵化
      缺乏彈性且容易衝動，對事件之錯誤解釋會嚴重干擾其思
      考正確性，很可能在情緒失去控制下出現違反社會規範之
      行為。故依據被告對案發事件前後過程之描述，推測案發
      當時可能有受到精神症狀之干擾而對情境有不合現實之解
      釋，進而表現出傷害他人之違反社會規範行為，評估被告
      於案發當時現實判斷有所偏差及扭曲，至少已達精神耗弱
      以上程度，且從案發後心理衡鑑結果顯示，被告之認知功
      能屬中下智能程度，其目前對問題之判斷與理解已出現輕
      微損害，且無法維持大部分的職業與社會適應功能，推測
      案發當時可能受到現實判斷力下降與行為失控之交互影響
      ，而出現違反社會規範之行為。
    (4)再就被告於案發時之精神狀態，被告自當兵退伍開始出現
      症狀，拒絕就醫接受治療，怪異行為，關係妄想、被害妄
      想愈加明顯嚴重，致隨時攜帶刀子以為防衛之用，摩托車
      上也藏有許多刀子，並曾為警察沒收，因平時即與家人有
      衝突，案發之前又與其妹爭吵，適時原即為其妄想對象之
      一之兄（即丁○○）到來，且受其兄口頭刺激，致被告精
      神狀態崩潰，完全失去自我控制，出現攻擊行為，且以隨
      身攜帶之刀子為武器，當時鄰人已報警，警員到時被告仍
      無所畏懼，毫不鬆手，直至警員制服而解除危象，此即所
      謂之“Police-at-the-elbowLaw”，被告之攻擊行動，本
      質上為其妄想行為之延伸。
    故經上列鑑定資料綜合研判，被告在精神醫學上診斷為妄想
    型精神分裂症，其病程已十餘年，呈慢性化，因幾乎未接受
    治療，其間症狀時有起伏，好時可工作短暫時間，但整體而
    言，症狀愈形嚴重，妄想內容愈形嚴密，牢不可破，若有外
    界刺激且該刺激者又為其妄想內容一部份或有關者，或平時
    即懷有敵意者，常在症狀爆發時為其攻擊對象，就此個案觀
    之，判定被告在犯行當時，已有因精神障礙或心智缺陷，致
    不能辨識其行為違法或欠缺其辨識而為行為之能力，有慈惠
    醫院九十六年十月二十五日九十六附慈精字第０九六三一五
    六號函附之精神鑑定書一份可憑。
  (三)則由上開證人陳述被告於平日及犯行時之精神狀態，並依前
    揭精神鑑定書之鑑定結果，被告本身罹有十餘年呈慢性化之
    妄想型精神分裂症，且長期未獲持續妥適之治療，其症狀愈
    形嚴重，妄想內容愈形嚴密牢固，一旦外界刺激且該刺激者
    又為其妄想內容一部份或有關者，或平時即懷有敵意者，即
    會成為其在症狀爆發時之攻擊對象，而被告在本件犯行前先
    與葉冠霖爭吵，復又遭受其妄想對象之丁○○施加摑掌等連
    續刺激，致其精神狀態崩潰，完全失去自我控制而出現本件
    殺人之攻擊行為，是其在實行本件犯行時，係處於因精神障
    礙，致不能辨識其行為違法或欠缺其辨識而為行為此等能力
    之狀態，依刑法第十九條規定，其行為係屬不罰，應為無罪
    之諭知。
四、次按因刑法第十九條第一項之原因而不罰者，其情狀足認有
    再犯或危害公共安全之虞時，令入相當處所，施以監護；期
    間為五年以下，但執行中認無繼續執行之必要者，法院得免
    其處分之執行，刑法第八十七條第一項、第三項定有明文。
    經查上開慈惠醫院之精神鑑定書認為依上揭綜合研判之結果
    ，建議被告應強制接受醫療照護，以免再犯，本院亦鑒於被
    告罹患妄想型精神分裂症，長期以來均未獲持續適當之醫療
    照護，而症狀日形嚴重，且其症狀爆發時，具有採取激烈手
    段進行攻擊之危險性，基於避免被告未受適當且持績性之精
    神科專業治療而導致偏差或犯罪行為再度出現之危險性，以
    及維護社會大眾安全等考量，爰依刑法第八十七條第一項、
    第三項規定，宣告被告應令入相當處所施以監護處分三年六
    月。
據上論斷，依刑事訴訟法第三百零一條第一項，刑法第十九條第
一項、第八十七條第一項、第三項，判決如主文。
本案經檢察官甲○○到庭執行職務
中　　華　　民　　國　　96　　年　　12　　月　　17　　日
                  刑事第十一庭審判長法  官  陳威龍
                                    法  官  黃欣怡
                                    法  官  吳坤芳
以上正本證明與原本無異。
如不服本判決應於收受本判決後10日內向本院提出上訴書狀，並
應敘述具體理由。如未敘述上訴理由者，應於上訴期間屆滿後20
日內向本院補提理由書狀（均須按他造當事人之人數附繕本）「
切勿逕送上級法院」。
　　　　　　　　　　　　　　　　　  書記官  鄭吉裕
中　　華　　民　　國　　96　　年　　12　　月　　18　　日
